【裁判字號】    89,上易,1470
【裁判日期】    890731
【裁判案由】    過失致死
【裁判全文】
臺灣高等法院高雄分院刑事判決    八十九年度上易字第一四七號
    上  訴  人  台灣高雄地方法院檢察署檢察官
    被      告  甲○○
右上訴人因被告過失致死案件，不服臺灣高雄地方法院八十八年度易字第五二九０號
中華民國八十九年七月三十一日第一審判決（起訴案號：臺灣高雄地方法院檢察署八
十八年度偵字第二三四九二號），提起上訴，本院判決如左：
    主  文
上訴駁回。
    理  由
一、公訴意旨略以：被告甲○○為曾榮三（業經原審法院以殺人罪判處有期徒刑十五
    年，現於本院更審中）之母，陳榮欽與李永文、翁文發及綽號「蔡仔」之不詳姓
    名年籍男子等四人，於民國八十八年六月十三日十六時許，至高雄縣仁武鄉○○
    路三六號對面被告所經營之運泰運輸公司事務所前，質問某工人被解僱之事，因
    渠等不滿被告之處理方式，被告因而下跪請罪，李永文及陳榮欽竟出拳毆打被告
    成傷，陳榮欽又揚言放火燒被告事務所，被告之子曾榮三適於事務所內削水果，
    一時氣憤，持水果刀衝出，基於殺人犯意，先持水果刀刺傷陳榮欽腹部，李永文
    前往搭救，曾榮三復持水果刀刺殺李永文前胸左右各一刀，陳榮欽見狀衝出，欲
    拾起放在附近之木棍毆打曾榮三為李永文解圍，被告見狀惟恐其子曾榮三遭陳榮
    欽毆打，立即將陳榮欽抱住並喊叫「用講的，不要打」等語，陳榮欽遂無法過去
    支援李永文，致使李永文仍陷於危險之中，斯時被告應注意、能注意當時曾榮三
    正持刀刺殺李永文背部，竟疏未注意及時阻止曾榮三之犯行，防止危險之發生，
    致使李永文背部再被曾榮三刺殺二刀，因胸部及心臟重度裂傷、肺臟破裂，大量
    內出血送醫不治死亡，因認被告對於李永文遭其子曾榮三刺殺死亡之事實，涉犯
    刑法第二百七十六條第一項之過失致死罪嫌云云。
二、本件公訴人認被告甲○○對於李永文遭曾榮三於前揭時、地刺殺身亡之事實，亦
    應負過失致死罪責之理由，係以被告於曾榮三與陳榮欽、李永文打鬥過程中，因
    被告抱住陳榮欽並喊叫「用講的，不要打」等語，陳榮欽遂無法支援李永文，致
    使李永文陷於危險之中，且認被告當時應注意曾榮三正持刀刺殺李永文背部，竟
    疏未注意及時阻止曾榮三之犯行，防止危險之發生，致使李永文再被曾榮三刺殺
    二刀因而死亡為論據。訊之被告甲○○，則堅決否認右揭犯行，辯稱：當時，其
    先被李永文等人打倒，後來看到陳榮欽要打曾榮三，其怕曾榮三被打死，所以，
    才過去抱住陳榮欽，並沒有要致李永文於死的意思等語。經查：
  (一)刑法上之過失犯，係以行為人對於結果之發生按其情節應注意，並能注意，而不
    注意為成立要件，此觀刑法第十四條第一項規定甚明。亦即過失犯之成立，以行
    為人對於結果之發生，法律上負有注意防止之義務為前提要件。而刑法第二百七
    十六條第一項之罪名，因係過失致人於死罪，則以受害人係因行為人之過失而喪
    失生命，且過失行為與結果間，在客觀上需有相當因果關係始得成立。而所謂「
    相當因果關係」，係指依經驗法則，綜合行為當時所存在之一切事實，客觀之事
    後審查，認為在一般情形下，有此環境，有此行為之同一條件，均可發生同一之
    結果者，則該條件即為發生結果之相當條件，行為與結果即有相當因果關係。反
    之，若在一般情形下，有此環境，有此行為之同一條件存在，而依客觀之審查，
    認為不必皆發生此結果者，則該條件與結果並不相當，僅為偶然之事實而已，其
    行為與結果間即無相當因果關係。
  (二)查李永文係遭被告之子曾榮三刺殺身亡之事實，已據曾榮三於原審法院八十八年
    重訴字第二九號殺人案件中坦認在卷，曾榮三因該殺人罪行，業經遭判處有期徒
    刑十五年，褫奪公權十年等情，有上開案卷節本及判決書影本附卷可稽，就上開
    判決書及卷內資料所載，曾榮三行兇之起因雖係見被告遭李永文及陳榮欽辱罵毆
    打等情而起意行兇（先持刀刺陳榮欽一刀，再持刀刺李永文），但此究為曾榮三
    個人行為，被告與曾榮三雖為母子，然在法律上尚難據此即課被告對於曾榮三行
    兇之故意行為負有防止之注意義務，應屬無疑，公訴人認被告對其子曾榮三持刀
    刺殺李永文之故意行為，負有注意防止之義務，尚嫌無據，核先敘明。
  (三)又被告在曾榮三行過程中，雖有抱住陳榮欽之行為，惟依目擊證人周基成、翁文
    發於偵查中證稱：「洪女抱住他（指陳榮欽）說不要打，用講的」等語，及參以
    被告與其子曾榮三等二人與陳榮欽、李永文素無深仇大恨，曾榮三係因陳榮欽毆
    打被告，一時氣憤，臨時起意以亂刀刺殺李永文，則被告見陳榮欽欲向四周找尋
    木棍反擊毆打其子曾榮三，而前往抱住陳榮欽，衡情應係護子心切，一時情急而
    抱住陳榮欽，其目的應在防止事態擴大造成雙方更大損傷。故被告當時抱住陳榮
    欽之行為，既係出於護子心切，且為防止事態擴大造成雙方更大損傷，其行為自
    屬合乎常情之舉，法律評價上亦難因此責令其對曾榮三之殺人行為應另負注意義
    務，進而謂其負有防止李永文遭其子殺害之注意義務。
  (四)再者，曾榮三所以殺害李永文係臨起起意，業如前述，按其情節自非一般人所能
    預見，而李永文之死亡又係因曾榮三之行為，被告對其殺人行為未曾予以助力，
    是亦難認曾榮三之行為，與被告之行為間有何相當因果關係存在。
三、綜上所述，被告於陳榮欽遭其子曾榮三刺殺一刀後，攔阻陳榮欽向四周找尋木棍
    反擊毆打其子曾榮三之行為，乃係護子心切合乎常情之舉，要難因此即認其對曾
    榮三臨時起意殺害李永文之行為，法律上負有阻止曾榮三之殺人犯行，防止危險
    發生之注意義務，遽認其對李永文遭曾榮三殺死之結果應負過失致死罪責。因認
    被告之辯解為可採，此外，又查無其他積極證據足以證明被告之犯行，原審因而
    為無罪之諭知，核無不合，公訴人循告訴人之請求提起本件上訴，仍執前詞，指
    摘原判決諭知無罪為不當，請求撤銷改判，為無理由，應予駁回。
據上論結，應依刑事訴訟法第三百六十八條，判決如主文。
本案經檢察官陳新慶到庭執行職務。
中    華    民    國     八十九     年      十一      月     七   日
                              臺灣高等法院高雄分院刑事第七庭
                                  審判長法官  王光照
                                        法官  黃壽燕
                                        法官  黃仁松
右正本證明與原本無異。
不得上訴。
                                      書記官  郭蘭蕙
中    華    民    國     八十九     年      十一      月    九    日
                                                                  Ｄ


司法院資訊處製作；財團法人民間司法改革基金會備份。
